ACORDAO-COMPLETO-2394217

ACÓRDÃO 2582/2020 ATA 7/2020 - SEGUNDA CÂMARA

VISTOS, relatados e discutidos estes autos que tratam de atos de concessão de aposentadoria, submetidos, para fins de registro, à apreciação do Tribunal de Contas da União (TCU) , de acordo com o art. 71, inciso III, da Constituição Federal. Os atos foram cadastrados e disponibilizados ao TCU por intermédio do Sistema de Apreciação e Registro de Atos de Admissão e Concessões (Sisac) , na forma dos arts. 2º, caput e inciso II, e 4º, caput, da Instrução Normativa - TCU 55/2007.	
ACORDAM os Ministros do Tribunal de Contas da União, reunidos em Sessão da Segunda Câmara, diante das razões expostas pelo Relator, em:
9.1. considerar legais e determinar o registro dos atos de concessão de aposentadoria referentes a Antonieta de Aguiar Nunes (XXX.889.498-XX) ; Celma Borges Gomes (XXX.250.707-XX) ; Cid Seixas Fraga Filho (XXX.489.775-XX) ; Claudete Eloy de Souza (XXX.335.900-XX) ; Davi Alberto Batista Santana (XXX.954.835-XX) ; Edmundo José Nassri Camara (XXX.055.165-XX) ; Eduardo Paes Machado (XXX.344.185-XX) ; Elvira Barbosa Quadros Cortes (XXX.573.935-XX) ; Estela Maria Motta Lima Leão de Aquino (XXX.836.197-XX) , com fundamento nos arts. 71, inciso III, da Constituição Federal, 1º, inciso V, e 39, inciso II, da Lei 8.443/1992 e 260, § 1º, do Regimento Interno do Tribunal de Contas da União;
9.2. restituir o processo à Secretaria de Fiscalização de Pessoal, para que, relativamente ao ato de Edvaldo Pereira de Brito (CPF XXX.299.465-XX - ato de peça 9) , realize a oitiva prévia e analise os aspectos a seguir relacionados, submetendo nova proposta de encaminhamento ao Relator deste processo, via Ministério Público junto ao TCU, no prazo de 60 dias:
9.2.1. a natureza e a legalidade da parcela judicial percebida pelo ex-servidor Edvaldo Pereira de Brito, constante do contracheque de peça n.º 15;
9.2.2. qual a outra aposentadoria que o interessado acumula com os proventos pagos pela UFBA, de acordo com a informação preenchida à fl. 1 da peça n.º 9;
9.3. dar ciência da presente deliberação aos interessados.

Atos de aposentadoria.

Segunda Câmara

Universidade Federal da Bahia.

3. Interessados/Responsáveis:
3.1. Interessados: Antonieta de Aguiar Nunes (XXX.889.498-XX); Celma Borges Gomes (XXX.250.707-XX); Cid Seixas Fraga Filho (XXX.489.775-XX); Claudete Eloy de Souza (XXX.335.900-XX); Davi Alberto Batista Santana (XXX.954.835-XX); Edmundo José Nassri Camara (XXX.055.165-XX); Eduardo Paes Machado (XXX.344.185-XX); Edvaldo Pereira de Brito (XXX.299.465-XX); Elvira Barbosa Quadros Cortes (XXX.573.935-XX); Estela Maria Motta Lima Leão de Aquino (XXX.836.197-XX).

13.1. Ministros presentes: Ana Arraes (Presidente), Augusto Nardes e Raimundo Carreiro (Relator).
13.2. Ministro-Substituto convocado: Augusto Sherman Cavalcanti.
13.3. Ministro-Substituto presente: André Luís de Carvalho.

ACORDAO-COMPLETO-2427881

Acórdão 9706/2020 - Segunda Câmara

RAIMUNDO CARREIRO

Adoto como relatório a instrução lançada no âmbito da Secretaria de Fiscalização de Pessoal - Sefip (peça 13) , a qual obteve a concordância de seu Diretor (peça 14) , verbis:
"INTRODUÇÃO 
1. Trata-se de atos de concessão de aposentadoria, submetidos, para fins de registro, à apreciação do Tribunal de Contas da União (TCU) , de acordo com o art. 71, inciso III, da Constituição Federal. Os atos foram cadastrados e disponibilizados ao TCU por intermédio do Sistema de Apreciação e Registro de Atos de Admissão e Concessões (Sisac) , na forma dos arts. 2º, caput e incisos I a VI, e 4º, caput, da Instrução Normativa - TCU 78/2018. 
EXAME TÉCNICO 
Procedimentos aplicados 
2. Os procedimentos para exame, apreciação e registro de atos de pessoal encontram-se estabelecidos na Instrução Normativa - TCU 78/2018 e na Resolução - TCU 206/2007. Em seus arts. 4º, § 2º, e 3º, § 3º, respectivamente, essas normas dispõem que os atos de pessoal disponibilizados por meio do Sisac devem ser submetidos a crítica automatizada do próprio sistema, com base em parâmetros predefinidos. 
3. Relativamente aos atos de concessão de aposentadoria, as rotinas de crítica das informações cadastradas no Sisac foram elaboradas e validadas levando-se em conta as peculiaridades desses atos. Os itens de verificação do sistema compreendem prazos e fundamentos legais, assim como eventuais ocorrências de acumulação. Trata-se de verificações mais abrangentes, minuciosas e precisas do que aquelas que podem ser realizadas por mãos humanas, proporcionando um nível de segurança ainda maior. 
4. Além da crítica automatizada, há verificação humana adicional no caso de haver alertas do sistema ou informações não formatadas, como esclarecimentos do gestor ou do controle interno. 
5. Tratando-se de atos registrados no Sistema Integrado de Administração de Recursos Humanos (Siape) , tais registros também são considerados pelas rotinas críticas. O Siape disponibiliza informações atualizadas sobre as parcelas que integram os proventos, diferentemente, portanto, do Sisac, que informa as parcelas no momento do registro do ato. Essa confrontação com o Siape fornece uma visão atual e verdadeira da situação, o que permite descaracterizar irregularidades e inconsistências, que, embora constantes do Sisac, já foram corrigidas. 
6. Na ocorrência de períodos de tempo relativos à contagem ponderada decorrente do exercício de atividade insalubre, as rotinas incluem a verificação do atendimento dos requisitos estabelecidos no Acórdão 2008/2006-TCU-Plenário (Ministro-Relator Walton Alencar Rodrigues) . Constatado o não atendimento, tais períodos são automaticamente excluídos da contagem do tempo. 
7. Também são excluídos da contagem outros períodos de tempo cujo cômputo a jurisprudência do TCU entende, a princípio, ser irregular. São exemplos os períodos de tempo rural, aluno aprendiz, estágio, residência médica e aqueles obtidos por justificação judicial. Trata-se de vedações para as quais a jurisprudência do TCU também prevê exceções, mas, nesses casos, a verificação do atendimento dos requisitos não pode ser automatizada, exigindo a apresentação de documentação comprobatória. Portanto, na ocorrência de qualquer desses períodos, são eles excluídos da contagem. 
8. Assim, os períodos de tempo impugnáveis pelo TCU são excluídos quando da verificação da implementação dos requisitos temporais para se inativar na forma originalmente deferida pelo gestor de pessoal. Em outras palavras, são contabilizados apenas os períodos de tempo sem possibilidade de impugnação com base na lei e na jurisprudência aplicáveis. 
Exame das constatações 
9. O conjunto das verificações a que os atos foram submetidos encontra-se discriminado em detalhes nas páginas que precedem esta instrução. Não foi constatado qualquer óbice a sua apreciação pela legalidade. 
10. Cabe registrar que esse também foi o entendimento do controle interno, que examinou os atos no âmbito da competência definida nos arts. 11 e 12 da Instrução Normativa - TCU 78/2018. 
11. Assim, cabe proposta de que os atos sejam considerados legais e registrados. 
CONCLUSÃO 
12. A abrangência e a profundidade das verificações levadas a efeito fundamentam convicção de legalidade dos atos. Assim, cabe proposta no sentido de que sejam considerados legais, promovendo-se o seu registro. 
PROPOSTA DE ENCAMINHAMENTO 
13. Ante o exposto, propõe-se considerar legais e determinar o registro dos atos de concessão de aposentadoria integrantes deste processo, com fundamento nos arts. 71, inciso III, da Constituição Federal, 1º, inciso V, e 39, inciso II, da Lei 8.443/1992 e 260, § 1º, do Regimento Interno do Tribunal de Contas da União."
O Ministério Público junto ao TCU, por meio da Procuradora-Geral Cristina Machado da Costa e Silva, manifestou concordância parcial com a proposta de encaminhamento alvitrada pela unidade técnica, nos seguintes termos (peça 16) , verbis:
"Esta representante do Ministério Público coloca-se de acordo com a proposta alvitrada pela Secretaria de Fiscalização de Pessoal - Sefip, constante de peças n.ºs 13 e 14, pela legalidade e registro dos atos de aposentadoria expedidos pela Universidade Federal da Bahia - UFBA, exceto em relação à concessão de Edvaldo Pereira de Brito.
2. Quanto ao ato de peça n.º 9, opinamos por que a Sefip analise:
2.1. a natureza e a legalidade da parcela judicial percebida pelo ex-servidor Edvaldo Pereira de Brito (CPF n.º XXX.299.465-XX) , constante do contracheque de peça n.º 15;
2.2. qual a outra aposentadoria que o interessado acumula com os proventos pagos pela UFBA, de acordo com a informação preenchida à fl. 1 da peça n.º 9.
3. Alertamos que será necessária a realização de oitiva prévia do interessado, na hipótese de proposição pela ilegalidade da concessão em exame e caso a referida rubrica já tenha feito parte dos proventos do inativo à data de sua aposentadoria, ocorrida a partir de 23/10/2007, visto que o ato em comento deu entrada na Corte de Contas em 05/11/2013, há mais de cinco anos."
É o Relatório.

não há

Procuradora-Geral Cristina Machado da Costa e Silva.

ATOS DE CONCESSÃO DE APOSENTADORIA. LEGALIDADE DE ATOS. RESTITUIÇÃO DOS AUTOS À SEFIP PARA SANEAMENTO DE INFORMAÇÕES QUANTO A UM DOS INTERESSADOS.

APOSENTADORIA (APOS)

Secretaria de Fiscalização de Pessoal (SEFIP).

Inicialmente, registro que atuo nos presentes autos por força de sorteio, conforme termo juntado à peça 1.
2.	Em exame atos de concessão de aposentadoria de ex-servidores da Universidade Federal da Bahia (UFBA) , submetidos à apreciação do Tribunal de Contas da União, para fim de registro, de acordo com o art. 71, inciso III, da CF/88.
3.	Os atos foram cadastrados e disponibilizados ao TCU por intermédio do Sistema de Apreciação dos Atos de Admissão e Concessões - SisacNet, em consonância com os arts. 2º, caput e incisos I a IV, e 4º, caput, da Instrução Normativa-TCU 78/2018.
4.	Após análise da documentação, realizada por meio de rotinas de crítica automatizada do Sisac, a Sefip propôs considerar legais e determinar o registro dos atos em exame (peças 13 e 14) .
5.	Por seu turno, o Ministério Público junto ao TCU, representado pela Procuradora-Geral Cristina Machado da Costa e Silva, acolheu a proposta da unidade técnica, exceto em relação ao ato de Edvaldo Pereira de Brito, sobre o qual propôs o exame da Sefip acerca dos seguintes aspectos:
"2.1. a natureza e a legalidade da parcela judicial percebida pelo ex-servidor Edvaldo Pereira de Brito (CPF n.º 002.299.465-34) , constante do contracheque de peça n.º 15; e
2.2. qual a outra aposentadoria que o interessado acumula com os proventos pagos pela UFBA, de acordo com a informação preenchida à fl. 1 da peça n.º 9."
6.	Acolhendo a proposta do Ministério Público, Voto para que este Colegiado do TCU adote a proposta de Acórdão que ora submeto à deliberação.
TCU, Sala das Sessões Ministro Luciano Brandão Alves de Souza, em 17 de março de 2020.
RAIMUNDO CARREIRO 
Relator